【裁判字號】    98,消債抗,77
【裁判日期】    981223
【裁判案由】    更生
【裁判全文】
臺灣桃園地方法院民事裁定            98年度消債抗字第77號
抗  告  人  甲○○○
上列抗告人因消費者債務清理條例聲請更生事件，對於民國98年
7 月31日本院民事庭97年度消債更字第431 號裁定提起抗告，本
院裁定如下：
    主  文
抗告駁回。
抗告程序費用新台幣壹仟元由抗告人負擔。
    理  由
一、按債務人不能清償債務或有不能清償之虞者，得依本條例所
    定更生或清算程序，清理其債務。消費者債務清理條例第3
    條定有明文。故債務人聲請更生或清算，須符合不能清償債
    務或有不能清償之虞之要件。又聲請更生或清算不合程式或
    不備其他要件者，法院應以裁定駁回之，但其情形可以補正
    者，法院應定期間先命補正，復為同條例第8 條所明定。消
    費者債務清理條例更生之規範目的，係在維持債務人基本生
    活之情況下，於債務人之能力範圍內盡力清償債務，乃在幫
    助陷於經濟上困境之債務人，得藉由更生或清算程序，走出
    經濟困境，避免走向絕路，實現憲法所保障之生命權，非謂
    債務人得任意利用債務清理程序減輕債務。
二、本件抗告意旨略以：
    (一)原裁定對抗告人之收支計算錯誤，強制扣薪不只限於每月
      薪資，尚有各項收入及獎金，如年終獎金、考績獎金…等
      ，並對於合作金庫銀行信用貸款每月扣款新臺幣（下同）
      9,060 元置外，未列入計算。林秀英（即抗告人之岳母）
      ，抗告人雖於原審調查時，表示不列入計算，但亦是抗告
      人一筆每月支出，原意是在更生方案中，以最高誠意，提
      高還款金額，祈能使債權人損失減至最低，並非消滅。
    (二)原裁定對抗告人扶養費之計算誤解，且現今社會物價高升
      、教育學費高漲，養育兒女費用不斷提高，原裁定對扶養
      費之計算確有失當。
    (三)原裁定對抗告人還款方式表示，於訊問期日亦表示願以併
      案執行每月強制扣薪18,500元之方式清償債務，非事實。
      當時各債權人（銀行）所表示願以抗告人還款金額平均清
      償債務，該還款金額係更生方案之還款金額，並非每月強
      制扣薪之金額。
    (四)原裁定對抗告人還款方式，以強制扣薪計算，有違消費者
      債務清理條例宗旨之嫌，因每月強制扣薪之薪資，保全於
      銀行，無任何利息可得，但在強制扣薪期間，債權銀行對
      債務所計利息及違約金高至各近百分之二十（如債權銀行
      台東企銀原債權金額為352,870 元，現轉荷蘭銀行，再轉
      良京實業公司債權金額已增至483,562元）。若以抗告人
      現有之收支情形，每月強制扣薪金額以還債務之利息及違
      約金尚稱不足，即使終其一生，仍然無法還清此債務，何
      有獲得復甦之機會。
    (五)原裁定對抗告人所陳報之教育費不予另計，抗告人不服，
      該裁定以長子張簡振佑（現就讀高雄中山大學今升三年級
      ）既申請就學貸款為由，而裁定無支出此項教育費用之必
      要，實為生活所迫及子女教育所需，若蒙貴院裁定更生，
      有須停止該項申請，抗告人即刻停止。
    (六)抗告人現以租屋為生，居住不定，無任何資產，又因無法
      按時繳付房屋租金，被迫搬遷多次，實為不堪。唯政府之
      德政，於97年4月11日施行消費者債務清理條例，協助債
      務人清理債務，使不幸陷於經濟上困境之消費者，有重建
      復甦之機會。此德政使抗告人燃起一線生機，原裁定卻阻
      斷此生機，確有違政府之德政之嫌。
    (七)綜上，抗告人無任何不動產，居家不定，全家生計全憑抗
      告人薪資，又債務利息高得驚人，經多年每月強制扣薪，
      債務不減反增，故履行債務，維持家計及教養子女，有相
      當困難之實，原裁定有違消費者債務清理條例之旨意及比
      例原則，爰依法提起抗告，請求廢棄原裁定。
三、經查：
    (一)抗告人於消費者債務清理條例施行後，曾以書面向最大債
      權金融機構申請共同協商而協商不成立之事實，有抗告人
      提出之前置協商不成立通知書1 紙在卷可稽。
    (二)抗告人提出卷附之財產及收入狀況說明書、財團法人金融
      聯合徵信中心當事人綜合信用報告－債務清理條例前置協
      商專用債權人清冊、前置協商不成立通知書、診斷證明書
      、醫療費用明細表、存摺、薪資條、戶籍謄本、抗告人及
      其妻之財政部臺灣省北區國稅局95年度、96年度、97年度
      綜合所得稅各類所得資料清單、財產歸屬資料清單、就學
      貸款申請/撥款通知書、電話費收據、水費收據、電費收
      據、死亡證明書、註冊費收據，以證明其所述之經濟情況
      。
    (三)依抗告人所提出之97年度綜合所得稅各類所得資料清單顯
      示，抗告人於該年度之收入總額為1,136,024 元，扣除喪
      葬補助費100,000 元、利息收入52,970元後，平均每月薪
      資收入為81,921元，核與抗告人於原審調查時稱：其每月
      平均收入約79,000元相符，是應以81,921元為抗告人平均
      每月收入，始屬適宜。抗告人陳稱其配偶因罹患重症肌無
      力並無工作收入等情，雖未據抗告人提出相關診斷證明書
      可資憑參，惟依抗告人所提出其配偶財政部國稅局95、96
      、97年度綜合所得稅各類所得資料清單所示，亦堪認定抗
      告人之配偶確無工作收入，是抗告人全家每月可供支應之
      款項，應以81,921元為計。
    (四)抗告人稱其聲請更生前2 年，每月需支出房屋租金9,000
      元、長子之生活費7,000 元、3 名子女之教育費約11,667
      元（2 年合計28萬元，平均每月約11,667元）、薪資扣款
      6,404 元（含公保費用835 元、退撫基金2,805 元、全民
      健保費2,764 元）、次子之醫療費用50,417元（2 年合計
      605, 000元，平均每月約50,417元）、水電瓦斯費用3,00
      0 元、及扶養其妻及3 名子女之扶養費等費用。觀諸抗告
      人上開主張之每月必要支出金額，就子女之教育費、生活
      費，實與其扶養子女之扶養費用相互重複計算，而就水電
      瓦斯、房屋租金費用，亦與其扶養其妻之扶養費用重疊，
      是本院認應以抗告人及其子女平均每月之各自必要生活支
      出，核為抗告人每月必要支出費用，以為適宜。再查，依
      抗告人所提之戶籍謄本所示，抗告人與其妻育有3 子，分
      別為77年3 月20日出生（雖已成年，惟現仍就讀於國立中
      山大學）、79年5 月16日出生（惟因長骨惡性腫瘤、肺之
      續發性惡性腫瘤，致腦轉移之惡性骨肉瘤出血術後，於97
      年9 月13日因腦幹衰竭死亡，有診斷證明書2 紙、死亡證
      明書1 紙可稽）、85年12月15日出生，審酌抗告人之生活
      狀況、債務負擔情形，並參以行政院主計處公告之97年度
      臺灣省平均每人每月之最低生活費9,829 元，本院認應以
      9,829 元計算抗告人及其配偶、2 名子女之每月必要支出
      費用，始屬適宜。
    (四)依抗告人每月收入81,921元，扣除其與配偶、子女之每月
      必要支出費用、房屋租金9,000 元後，尚餘有33,605元可
      資為還款運用。而抗告人為50年12月21日生，現為48歲，
      距離強制退休年紀65歲尚有17年，依抗告人自陳其債務總
      金額3,081,744 元計算，本院認抗告人仍有償還債務之能
      力，並無不能清償債務或有不能清償之虞。
四、綜上所述，抗告人並無不能清償債務或有不能清償之虞，且
    此等情形不能補正，是其聲請更生與前開規定不符，應予駁
    回，原裁定駁回抗告人更生聲請，核無違誤，抗告意旨猶執
    前詞，指摘原裁定不當，求予廢棄另為裁定，為無理由，應
    予駁回。
五、據上論結，本件抗告為無理由，依消費者債務清理條例第15
    條，民事訴訟法第495 條之1 第1 項、第449 條第1 項、第
    95條、第78條，裁定如主文。
中    華    民    國    98    年    12    月    23    日
                  民事第三庭   審判長法  官  張天民
                                     法  官  陳筱蓉
                                     法  官  陳心婷
以上正本係按原本作成。
本裁定不得再抗告。
中    華    民    國    98    年    12    月    23    日
                                     書記官  林君燕


司法院資訊處製作；財團法人民間司法改革基金會備份。
